【裁判字號】    98,上易,3032
【裁判日期】    981231
【裁判案由】    妨害自由
【裁判全文】
臺灣高等法院刑事判決                98年度上易字第3032號
上  訴  人
即  被  告  乙  ○
選任辯護人  林永頌律師
            黃韋齊律師
上列上訴人因侵入住宅案件，不服臺灣士林地方法院98年度審易
字第1295號，中華民國98年10月26日第一審判決（起訴案號：臺
灣士林地方法院檢察署97年度偵字第12015號），提起上訴，本
院判決如下：
    主  文
上訴駁回。
    理  由
一、按刑事訴訟法第350條、第361條、第362條、第367條規定，
    不服地方法院之第一審判決而上訴者，須提出上訴書狀，並
    應敘述具體理由，為上訴必備之程式；其所提出之書狀未敘
    述上訴理由，或僅曾以言詞陳述上訴理由者，均應於上訴期
    間屆滿後20日內補提理由書於第一審法院。惟原審法院對上
    訴書狀有無記載理由，僅應為形式上之審查，認有欠缺，且
    未據上訴人自行補正者，始應定期間先命補正，至於上訴理
    由是否具體，係屬第二審法院審查範圍，不在命補正之列（
    參照刑事訴訟法第361條之立法意旨）。倘上訴人已提出上
    訴理由，但所提非屬具體理由者，應由第二審法院以上訴不
    合法律上之程式，判決駁回之。而所謂具體理由，必係依據
    卷內既有訴訟資料或提出新事證，指摘或表明第一審判決有
    何採證認事、用法或量刑等足以影響判決本旨之不當或違法
    ，而構成應予撤銷之具體事由，始克當之；倘僅泛言原判決
    認定事實錯誤、違背法令、量刑失之過重或輕縱，而未依上
    揭意旨指出具體事由，或形式上雖已指出具體事由，然該事
    由縱使屬實，亦不足以認為原判決有何不當或違法者，皆難
    謂係具體理由，俾與第二審上訴制度旨在請求第二審法院撤
    銷、變更第一審不當或違法之判決，以實現個案救濟之立法
    目的相契合，並節制濫行上訴（最高法院97年度台上字第89
    2號裁判意旨參照）。
二、本件原判決以上訴人即被告乙○之自白、告訴人甲○○之指
    訴、證人即現場員警蕭進登、新庄村村長林文章、告訴人雇
    用之工人賴志成之證詞及卷附現場照片等為據，認定被告有
    無故侵入他人住宅之犯行，並審酌被告與告訴人間係因民事
    糾紛之協調過程失控而為本件犯行，然被告於屋主面前侵入
    住宅後，隨即遭制止而退去，客觀危險不大，與犯後坦承犯
    行之態度及其生活狀況與智識程序等一切情狀，量處拘役30
    日，並諭知易科罰金之折算標準等情，均已詳敘所憑證據、
    認定理由及量刑依據。從形式上觀察，原判決並無認定事實
    錯誤、量刑瑕疵或違背法令之情形可言。
三、被告提起上訴，所提書狀敘明上訴理由雖以：伊所以進入告
    訴人住宅，係為引出先行侵入被告家宅之告訴人而已，其行
    為實為保護個人家宅空間之權宜措施，足見被告並非「無故
    」侵入告訴人住宅，且有正當防衛或緊急避難乃至民法自助
    行為之阻卻違法事由存在。參以被告並無前科、不諳法令，
    故不知所為保護個人權益之行為，將招致刑事處分，否則絕
    不會以如此手段及行動來保護其家宅，為此，爰依法提起上
    訴，請求為被告無罪之諭知云云。
四、經查：
  (一)按對於現在不法之侵害，而出於防衛自己或他人權利之行為
    ，不罰；因避免自己或他人生命、身體、自由、財產之緊急
    危難而出於不得已之行為，不罰；除有正當理由而無法避免
    外，不得因不知法律而免除刑事責任，刑法第23條、第24條
    、第16條定有明文。而刑法上正當防衛之防衛行為須具有「
    必要性」，亦即其防衛之反擊行為，須出於必要，如為防衛
    自己或他人之權利，該項反擊行為顯然欠缺必要性，非不可
    排除，即不能成立正當防衛，以阻卻違法（最高法院著有79
    年度臺上字第38號判決意旨可參）；至於緊急避難行為，則
    以自己或他人之生命、身體、自由、財產猝遇危難之際，非
    侵害他人法益別無救護之途，為必要之條件（最高法院24年
    上字第2669號判例參照）。至於為保護自己權利，而對於他
    人之自由或財產施以拘束、押收或毀損者，不負損害賠償之
    ，但以以不及受法院或其他有關機關援助，並非於其時為之
    ，則請求權不得實行或其實行顯有困難者為限，民法第151
    條定有明文。
  (二)被告固指稱係告訴人無故侵入被告住宅，被告為使告訴人離
    開被告住宅，才會進入告訴人住宅，是被告進入告訴人住宅
    之行為，具有阻卻違法事由云云，然；
  1.依告訴人於原審指稱：當時是警察要伊一起進入查看伊的東
    西有無在裡面等語（原審卷第18頁），核與證人即員警蕭進
    登於偵訊時證述：96年12月20日下午2點多時，因接到被告
    報案與告訴人有糾紛，伊就會同村長林文章一同過去，被告
    稱告訴人將冷氣排氣機放在她屋內，涉嫌竊佔，伊等便一同
    去找告訴人，請告訴人出來協調，當時她們二人有達成協議
    由告訴人將冷氣機移出，該放冷氣機的房子是間空屋，門窗
    都沒有，伊請告訴人及被告、林文章、賴志成一同去查看，
    到了那間空屋並進入之後，被告就說屋子是她的，不讓告訴
    人進入，被告就很生氣的說也要跑到告訴人的屋內，說完之
    後就衝到告訴人的屋內等語相符（第12015號偵卷第52頁）
    。而證人林文章、賴志成等亦於偵訊時一致供承：當日發生
    之事情，即如蕭警員所陳等語（第12015號偵卷第53頁）。
    顯見告訴人既係應員警要求而進入被告住宅，自難認有「無
    故」侵入之事實。
  2.從而，告訴人進入被告住宅，既有正當理由，自與刑法第23
    條所稱「現在不法之侵害」要件未合，被告辯稱當時有得主
    張正當防衛之情狀云云，要非事實。縱認被告主觀上認為告
    訴人係無故侵入住宅，然衡以當時除告訴人、被告外，既有
    員警蕭進登、村長林文章等人在場，尚非不得請求員警、村
    長排除告訴人之侵害行為，被告捨此不為，卻採較迂迴之方
    式，以侵入告訴人住宅之方式進行防衛，則被告之上開行為
    ，究係出於防衛意思，抑或以牙還牙之報復，即有可疑。參
    以一般人倘立於被告所處之情形，尚非當然採與被告相同之
    作法，因認被告上開行為，非屬適當且必要之防衛行為，揆
    諸上開說明，仍不能成立正當防衛。
  3.又告訴人進入被告住宅之行為，依證人蕭進登所述，既在確
    認告訴人是否涉有竊佔犯行，於客觀上，尚難認告訴人之行
    為，足以對被告之生命、身體、自由、財產造成緊急危難。
    縱被告主觀上認存有避難之情狀，其所為避難行為仍須採取
    損害程度最小之手段，而被告當時除侵入告訴人住宅外，尚
    非無其他更有效之手段（如請求在場之員警、村長處理等）
    ，亦見被告上開所為，亦與刑法第23條所指「出於不得已之
    行為」要件未合。
  4.而被告侵占告訴人住宅之行為，亦非屬對於告訴人之自由或
    財產施以拘束、押收或毀損之情形，復核與民法第151條所
    指之自助行為未合，因認被告辯稱其行為係自助行為云云，
    容有誤會。
  (三)被告另辯稱不知法律云云，然衡以一般健全智識之成年人，
    對於未經屋主同意，任意進入他人住宅，應非法之所許等情
    ，當有相當之認識。雖被告主觀上誤認存有阻卻違法事由，
    然依一般通念觀之，通常人即使立於被告之立場，亦不致有
    此誤認，則被告主觀上之誤認，既非屬刑法第16條所指「有
    正當理由而無法避免」之情形，被告自不得以主觀上未明瞭
    法律規定而得阻卻違法或免除刑事責任。
  (四)綜上，本件被告之上訴書狀，雖有敘述理由，但其理由核非
    足以動搖原判決之具體理由。揆諸上開說明，自非屬得上訴
    第二審之具體事由，應認本件上訴不合上訴之法定要件，予
    以駁回，並不經言詞辯論為之。
據上論斷，應依刑事訴訟法第367條前段、第372條，判決如主文
。
中    華    民    國    98    年    12    月    31    日
                  刑事第二庭審判長法  官  洪光燦
                                  法  官  李麗玲
                                  法  官  林恆吉
以上正本證明與原本無異。
不得上訴。
                                  書記官  陳盈璇
中    華    民    國    98    年    12    月    31    日


司法院資訊處製作；財團法人民間司法改革基金會備份。
